臺灣高等法院臺中分院民事判決　　　　　94年度建上字第14號
　　上訴人即附
　　帶被上訴人　台灣糖業股份有限公司
　　法定代理人　甲○○
　　訴訟代理人　林益輝律師
　　複 代理 人　丙○○
　　　　　　　　陳建勛律師
　　被上訴人即　邦廷建設股份有限公司
　　附帶上訴人
　　　　　　　　　　　　　　4.
　　法定代理人　乙○○
　　訴訟代理人　鄭人傑律師
上列當事間人請求損害賠償事件，上訴人對於中華民國94年1月
14日臺灣臺中地方法院第一審判決（92年度訴字第3092號），提
起上訴，被上訴人為附帶上訴，本院於94年7 月19日言詞辯綸終
結，茲判決如下：
    主　　  文
原判決關於命上訴人給付部分，及該部分假執行之宣告，暨訴訟
費用之裁判廢棄。
上開廢棄部分，被上訴人在第一審之訴及假執行之聲請均駁回。
被上訴人之附帶上訴駁回。
第一、二審訴訟費用（含附帶上訴）均由被上訴人負擔。
    事實及理由
一、上訴人之法定代理人於訴訟中已由林能白先生變更為甲○○
    先生，有經濟部函影本在卷可稽，並據其聲明承受訴訟，核
    無不合，應予准許。
二、兩造之聲明
　　(一)上訴人方面：
　　　1.上訴聲明：(1)原判決不利於上訴人部分廢棄。(2)上開廢
  　　　棄部分，被上訴人在第一審之訴及假執行之聲請均駁回
　　    。(3)第一、二審訴訟費用由被上訴人負擔。
　　　2.答辯聲明：(1)被上訴人之附帶上訴駁回。(2)附帶上訴訴
　　　  訟費用由被上訴人負擔。
　　(二)被上訴人方面：
　　　1.答辯聲明：(1)上訴駁回。(2)第二審訴訟費用由上訴人負
  　　　擔。
  　　2.附帶上訴聲明：(1)原判決主文第二、三及五項廢棄。(2)
    　　上開廢棄部分，附帶被上訴人應再給付帶上訴人新台幣
      　（下同）2,078,781元，及自民國92年11月26日起至清
        償日止按年息百分之五計算之利息。
        (3)前項部分，附帶上訴人願供擔保，請准宣告假執行。
        (4)上開廢棄部分，第一、二審訴訟費用由附帶被上訴人
        負擔。
三、被上訴人主張：兩造於民國91年8月15日簽訂91年度「台糖
    蜜鄰店面裝修統包工程」契約（下稱系爭契約），約定由伊
    自訂約日起至93年8月14日止一年，承攬施作台糖蜜鄰店面
    約30家裝修工程（下稱系爭工程），惟上訴人僅提供9家店
    面供伊施作，自91年12月25日起，即未再指示店面供施作，
    致伊無法繼續完成工作。伊迫不得已，乃依系爭工程契約第
    25 條第2項之約定，以停工已達6個月以上為由，要求上訴
    人終止契約，而於92年7月9日以存證信函通知上訴人，上訴
    人則於92年7月30日函知伊終止系爭工程契約。依系爭契約
    第25 條第2項第2款及民法第510條之規定，上訴人自應賠償
    伊下列損害：(1)進場材料費新台幣（下同）74,333元。(2)工
    程停工之6個月期間，伊公司現場待命人員5人之工資，合計
    2,004,448元。(3)系爭工程總價（含稅）為30,996,614元，
    未稅金額為29,520,585元，伊實際施作工程部分之未稅金額
    為7,957,679元，故未施作工程部分之未稅金額為
    21,562,90 6元。依財政部核定之91年度營利事業各業同業
    利潤標準，室內裝潢業之淨利率為百分之十三，故伊就前開
    未施作工程部分，受有淨利2,803,178元損失。(4)伊以系爭
    工程總價（含稅）投保營造綜合保險，而支出保險費
    120,000元，惟伊實際僅施作部分工程，故受有保險費差額
    之損害，經比例折算，損害金額為89,193元等情。爰依承攬
    關係，求為命上訴人給付伊前開(1)、(2)、(3)、(4)項金額，合
    計4,971,152元，及自92年11月26日起至清償日止按週年利
    率百分之五計算之利息，暨願供擔保請准宣告假執行之判決
    。（原審就上開第(3)、(4)項損害為被上訴人勝訴之判決，其
    餘第(1)、(2)項予以駁回。兩造各就不利部分為上訴及附帶上
    訴）。
四、上訴人則以：(1)伊辦理系爭工程投標時，於投標須知第11條
    中載明「決標方式：採分項報價總價決標，其總價低於底價
    之最低標得標。但投標廠商所報之各分項單價，若明顯低於
    底價或一般市價，依政府採購法第58條規定辦理。於決標日
    起3日內，以本所所定各分項之底價，由得標廠商按得標總
    價與本所所定底價總價調整，作為將來各店裝修工程之計價
    基礎，按分項單價實作實算˙˙˙」；另於第六條中載明「
    本工程預估全年度展店30家˙˙˙」，可知系爭工程之數量
    僅係預估，並無以「總價」含括之全部工程存在。又依系爭
    契約第7條後段規定「˙˙˙依實際施作項目工程決標單價
    計算。工程之實作較契約所定數量增減達百分之十以上者，
    其逾百分之十之部分，得以變更設計增減契約價金」，亦可
    徵系爭工程乃依實作數量計算契約價金，而無一確定之總價
    金額存在。(2)依系爭契約第3條「工程地點：全國各縣市（
    離島除外）；由甲方（指上訴人）開立施工地點指定單指定
    之」，第4條「工程概要：甲方指定施工地點後，由乙方（
    指被上訴人）負責編列設計圖及按決標之單價編列工程報價
    明細表，供甲方審核」，第8條「工期計算：乙方接獲甲方
    施工地點指定單後，7日內依據施工地點現況提出設計圖及
    工程報價明細表，送甲方審核，乙方接獲甲方審核通知書後
    ，若無異議視同開工。並於開工之日起20工作天完工」、第
    13條「付款辦法：本工程不預付工程款，俟單店工程全部完
    工驗收合格，並繳交保証金後一次付清」等規定，可知兩造
    雖訂立總價達30,996,614元之工程契約，然實際係以「單一
    店面」作為施工、計算工期、驗收、付款之標的，即以「實
    作、實算、實付」作為履約之方式，並無「全部工程」存在
    之事實。本件伊已交付9個店面予被上訴人施作，且均已施
    作完成並驗收付款完畢，故並無民法第511條所規定之工作
    未完成而終止契約之情形，被上訴人所指尚有21,562,906
    元之工程未施作一節不實。(3)況系爭工程係由被上訴人二次
    寄發存証信函要求終止契約，伊乃於92年7月30日以蜜開字
    第09296501007號函同意終止合約，是以本件為兩造合意終
    止契約，被上訴人自不能依民法第511條之規定請求損害賠
    償。(4)前述進場材料費用部分，被上訴人並不能向伊請求，
    因系爭工程係以單一店面為施工單位，於伊指定店面後，被
    上訴人再依此店面之位置、面積等提出設計圖，再按決標之
    單價編列工程報價明細表供伊審核，是被上訴人採購進場材
    料物品，應以有施作之工程存在為前提，而被上訴人並未能
    舉證證明上開材料係使用於伊指定之店面，伊當無給付之義
    務。(5)前述現場待命人員薪資部分，薪資過高顯不合理，且
    亦無實據證明確有該等員工於現場待命。況被上訴人並未依
    約辦理協議訂定工資金額及按時報請伊備查之手續，自不能
    請求賠償此部分金額。(6)本件既無民法第511條規定之工作
    未完成而終止契約之情形，則被上訴人請求伊賠付未施作工
    程之利潤部分，顯無理由。(7)關於被上訴人請求投保營造綜
    合保險費用差額一節，伊亦無支付之理。因該等保險係為分
    散工程施作之危險，而由被上訴人視其需求自行投保，投保
    金額多寡非伊所強求，另參以兩造係合意終止契約，被上訴
    人自不得請求賠償前開保險費用差額。(8)再依兩造契約書第
    25條約定，本件兩造間之合約終止無論係單方終止或合意終
    止，若有因損害而擬請求賠償損害，亦因合約書第25條之(二)
    已訂明「˙˙˙並得就下列項目提出相關證明文件向甲方（
    指上訴人）核實求償」，此即為兩造就損害賠償之特別約定
    ，則損害賠償已合意約定範圍當應優先適用。茲因原審未依
    兩造工程合約所訂之損害賠償項目認定竟依民法第511條判
    決上訴人應按91年度營利事業各業同業利潤標準表給付被上
    訴人「所失利益」2,803,178元，顯然有違兩造間契約自由
    之原則等語。資為抗辯。
五、兩造不爭執之事實：(1)兩造於91年8月15日簽訂系爭契約，
    由被上訴人承攬施作上訴人91年度台糖蜜鄰店面裝修統包工
    程。(2)簽約後，被上訴人已施作完成9家店面裝修工程，工
    程款（未稅）合計為7,957,679元。(3)上訴人自91年12月25
    日起，即未再指示其他工程供被上訴人施作。(4)停工6個月
    後，被上訴人依系爭契約第25條第2項之約定，二次要求上
    訴人終止契約，上訴人於92年7月30日發函予被上訴人表示
    同意終止兩造間系爭工程契約關係。
六、兩造爭點所在及本院判斷：本件主要爭點為(1)兩造有無約定
    系爭工程之總價？(2)系爭契約之終止，係屬上訴人單方面終
    止或兩造合意終止？或併屬契約第25條約定方式之終止？(3)
    被上訴人因系爭契約終止所得請求損害賠償之範圍如何？除
    依契約第25條第2項約定為請求外，是否尚能依民法第511條
    規定請求所受損害及所失利益？其請求賠償之各項金額是否
    有理由？茲審究分述如下：
    (一)按解釋意思表示應探求當事人之真意，不得拘泥於所用之
      辭句，民法第98條定有明文。又解釋當事人所立書據之真
      意，以當時之事實及其他一切證據資料為其判斷之標準，
      不能拘泥字面或截取書據中一二語，任意推解致失真意。
      又意思表示不明確，使之明確，屬意思表示之解釋；意思
      表示不完備，使之完備，屬意思表示之補充。前者可減少
      爭議，後者可使意思表示之無效減至最低程度。意思表示
      解釋之客體，為依表示行為所表示於外部之意思，而非其
      內心之意思。當事人為意思表示時，格於表達力之不足及
      差異，恆須加以闡釋，至其內心之意思，既未形之於外，
      尚無從加以揣摩。故在解釋有對話人之意思表示時，應以
      在對話人得了解之情事為範圍，表意人所為表示行為之言
      語、文字或舉動，如無特別情事，應以交易上應有之意義
      而為解釋，如以與交易慣行不同之意思為解釋時，限於對
      話人知其情事或可得而知，否則仍不能逸出交易慣行的意
      義。解釋意思表示端在探求表意人為意思表示之目的性及
      法律行為之和諧性，解釋契約尤須斟酌交易上之習慣及經
      濟目的，依誠信原則而為之。關於法律行為之解釋方法，
      應以當事人所欲達到之目的、習慣、任意法規及誠信原則
      為標準，合理解釋之，其中應將目的列為最先，習慣次之
      ，任意法規又次之，誠信原則始終介於其間以修正或補足
      之（最高法院19年上字第28號判例、88年台上字第1671號
      判決意旨參照）。查系爭契約第7條前段記載「本契約總
      價計30,996,614元整（含稅），依實際施作項目工程決標
      單價計算」，即有契約總價款之具體約定；又觀之卷附台
      糖公司營業處蜜鄰店面裝修工程彙總表工程單價比較表（
      見原審卷75頁），前開工程總價款，係由項次代號Ａ至Ｈ
      之各項工程價格加總所得。則本件無論總價款或各分項工
      程價格，顯均針對系爭工程之全部（即所有裝修店面），
      而非就單一店面工程所為約定。又依卷附系爭工程投標須
      知第6條「履約能力：本工程預估全年度展店30家，平約
      每月2至3家，投標廠商在不影響工程品質及進度下，必須
      具有在20個工作天完成全國各縣市（離島除外）3處工程
      之施工能力」，第13條「履約保證金：簽定契約時，得標
      廠商應按標價百分之五金額提供履約保證‧‧‧履約保證
      金於工程完工正式驗收合格後，無息發還，唯工程期限在
      6 個月以上者，得於工程完成50%、75%、完工並領得使用
      執照及正式驗收合格後，分4期各以25%無息發還」等規定
      ，亦可徵上訴人確有就系爭工程之規模及總價為具體之表
      示，故有要求廠商施作速度及能力之表示，且履約保證金
      係以工程總價為計收基礎，並以工程總進度作為發還條件
      。又本於規模經濟效應，工程施作數量，對工程單價之高
      低有重要之影響（如大宗訂貨、統一調工等均足以降低工
      程成本），假設承作一家蜜鄰店面裝修工程之施作成本為
      1,000,000元，則同時承作10家蜜鄰店面者，其單一店面
      工程施作成本即可能降至900,000元。故系爭工程招標、
      簽約過程，必然須就工程規模、數量有所決定，雙方始得
      據以推算具體工程價款。若謂系爭工程並未有工程總價約
      定，而係採逐店實作實算方式計算契約價金，而無一確定
      之總價金額存在，則系爭契約關於30,996,614元工程總價
      （含稅）之約定，從何而來？又前開項次代號Ａ至Ｈ之各
      項工程價格如何決定？是以上訴人所辯，顯違常理，並無
      可採。至於系爭契約第第7條後段所載「工程之實作較契
      約所定數量增減達10%以上者，其逾10%之部分，得以變更
      設計增減契約價金」等字，對照系爭契約第13條付款辦法
      之規定（採單店完工並驗收合格後請款方式），應解為工
      程實際施作數量未達約定數量，且增減達10%以上時，被
      上訴人僅得請求實作工程之金額，如本件被上訴人實際僅
      施作九家店面裝修工程，即僅得請領7,957,679元工程款
      （未稅），而非約定總價。此等規定並不影響上訴人須提
      供總價為30,996,614元（含稅）之工程予被上訴人施作之
      定作人契約義務。蓋若依上訴人所辯，其指定店面（不論
      數目多寡）供被上訴人施作完工後，本件承攬工作即已完
      成，其無續予指定店面供被上訴人施作之義務，則上訴人
      何須蛇足發函通知被上訴人「終止」系爭契約？又上訴人
      所為是否有假藉大規模工程招標，欺哄廠商低價競標之嫌
      ？上訴人前開解釋契約之方法，顯違誠信原則。本件依約
      上訴人有提供總價30,996,614元（含稅）之工程予被上訴
      人施作之義務，而上訴人實際指定予被上訴人施作之店面
      裝修工程金額遠低於此，故系爭契約之工作尚未完成，堪
      以認定。
　　(二)按系爭工程，依投標須知第6、12條及契約第26條所載，
  　　承攬施作之店面預估30家，契約期間自91年8月15日起至
    　92年8月14日止一年，惟自91年8月15日訂約後，上訴人僅
      提供9家店面予被上訴人施作，自同年12月15日起，即未
      再指示店面供被上訴人施作，被上訴人乃於92年7月9日以
      台中法院郵局第02933號存證信函致上訴人公司營業處蜜
      鄰營業所稱：「˙˙˙貴公司自91年12月25日後即未再指
      示，致伊公司無法繼續施作，停工已達6個月以上。伊公
      司特依雙方所訂契約書第25條第2項之約定，要求貴公司
      終止本項契約，以免契約關係延滯，有損雙方利益。」云
      云，復於同年月28 日再以台中法院郵局第03299號存證信
      函致上訴人同上營業所謂：「˙˙˙貴公司自91年12月25
      日後即未再指示，致伊公司無法繼續施作，停工已達6個
      月以上。伊公司特以台中法院郵局存證信函第2933號要求
      終止本件合約，惟貴公司卻置之不理，令伊公司進退兩難
      。茲再以本函促請貴公司於函到日起5日內為工作指示，
      逾期不為指示，即解除契約，不另通知。」云云；而上訴
      人所屬台糖公司蜜鄰營業所於收受該二次存證信函後，旋
      於同年7月30日發函予被上訴人謂：「有關貴公司兩次來
      函要求終止與本所91年度蜜鄰店面裝修統包工程契約乙事
      ，同意貴公司自即日起（92年7月30日）終止貴我雙方之
      契約關係」等云，以上分別有各該存證信函，函文影本在
      卷可稽（見原審卷76-79頁），並為兩造所不爭執。茲所
      爭者，乃被上訴人主張伊係依契約第25條第2項約定，要
      求、促請上訴人行使其終止權，是上訴人上開之發函終止
      ，係其單方之終止契約行為，並非合意終止。上訴人則主
      張係應被上訴人之要求為終止，為合意終止，且不論為單
      方終止或合意終止，若有因損害而擬請求損害賠償，亦應
      受契約第25條第2項約定之限制云云。經查：兩造系爭契
      約第25條約定有關「契約終止」，其第(二)項記載：「因非
      歸責於乙方（即被上訴人）之事由，於簽訂本契約之次日
      起，在6個月內未能開工，或開工後無法繼續施工而停工
      ，其停工時間達6個月仍無法復工者，乙方得於1個月內向
      甲方（即上訴人）要求終止本契約，並得就下列項目提出
      相關證明文件向甲方核實求償˙˙˙。」等詞。依其文義
      內容，即於非可歸責於被上訴人之事由之情形下，於6個
      月內未能開工，或開工後停止達6個月仍無法復工時，賦
      予被上訴人得於1個月內向上訴人要求終止系爭契約之權
      利，並非被上訴人自己有終止契約並向上訴人為表示之權
      利。是以被上開2次存證信函意旨，只是在行使其要求上
      訴人終止契約之權利，並非為合意終止契約之「要約」，
      而係要求上訴人依該條約定為終止系爭契約之意思表示，
      故上訴人嗣於92年7月30日發函表示同意終止兩造間系爭
      契約關係之意思表示，應只是上訴人依被上訴人之要求而
      行使其終止契約之單方行為，而非兩造之合意終止契約。
      上訴人主張為合意終止，固不足採。惟上訴人上開發函之
      終止系爭契約之行為，雖係上訴人之單方行為，但依其上
      開函文所載內容，乃係因被上訴人上開2次存證信函之要
      求而發動，而被上訴人上開2次存證信函之要求上訴人為
      終止契約，則係基於雙方系爭契約第25條第2項之約定，
      此觀之上開存證信函所載內容甚明。是以上訴人所為本件
      契約之終止，乃屬於雙方系爭契約第25條第2項所定之契
      約終止範圍，要堪認定。
　　(三)按工作未完成前，定作人得隨時終止契約。但應賠償承攬
  　　人因契約終止而生之損害。民法第511條固定有明文。又
      承攬人依民法第511條規定，得請求定作人賠償之損害，
      係包括因定作人隨時終止契約而生之積極損害及消極損害
      ，固亦據最高法院72年台上字第247號判決採為見解。惟
      承攬人得依上開規定請求損害賠償者，係以承攬契約就損
      害賠償未另有訂定者始有適用，此依民法第216條第1項規
      定自明。查本件兩造系爭契約第25條第2項既約定：「˙
      ˙˙乙方得於1個月內向甲方要求終止契約，並得就下列
      項目提出相關證明文件向甲方核實求償。˙˙˙」云云，
      此下段即係兩造間就依該條約定終止契約後所得請求損害
      賠償範圍之特別約定。而本件兩造間契約之終止，既係屬
      於該第25條第2項所定之契約終止之情形，其終止後請求
      損害賠償之範圍，依前開說明，自應依該條之特別約定，
      而無民法第511條之適用。被上訴人主張其得依民法第11
      條規定為請求，尚有誤會，自不足採。爰就被上訴人請求
      各項，依雙方契約第25條所定賠償範圍為審核如下：
      1.未施作工程所失淨利2,803,178元部分：被上訴人主張
      　系爭工程未稅總價為29,520,584元，伊實際施作部分之
        未稅金額為7,957,679元，差額即未施作部分之未稅金
        額為21,562,905元。倘上訴人不中途單方終止本件承攬
        契約，伊依約履行後，應可取得上開差額之工程款，而
        賺取利潤。然因上訴人終止契約，使伊無法繼續施工，
        以賺得未施作工程部分之利潤，使伊受有損失。以一般
        室內裝潢業所享之「毛利率」，於扣除「費用率」（即
        免為給付所得之利益）後，可得13%之「淨利率」為計
        算，伊所失之利益即為2,803,178元（元以下四捨五入
        ，計算式：00000000×0.13 =0000000），應由上訴人
        賠償　云云。惟此部分損失，並未在兩造間上開契約第
　　　　25條所定之賠償項目內，被上訴人為之請求，尚屬無據
　　　  。
    　2.保險費差額損害89,193元部分：被上訴人主張伊就含稅
      　總價30,966,614元之系爭工程投保營造綜合保險，而支
        出保險費120,000元，惟實際僅施作部分工程，故受有
        支出約定與實作工程差額之保險費之積極損害，經比例
        折算，損害額為87,652元自應由上訴人賠償云云。惟此
        部分損害，亦未在兩造間上開契約第25條所約定賠償項
        目內，被上訴人為之請求，亦屬無據。
    　3.進場材料費74,333元部分：查進場材料費，固屬兩造系
      　爭契約第25條第2項第2款第3目規定得請求之項目，惟
        該項目設有「進場材料費以實際施工進度需要進場，經
        檢（試）驗合格者為限」之賠償特別限制規定。被上訴
        人於原審自承其所主張之材料，尚未進場，亦未經上訴
        人檢驗，自不符前開規定，自不得請求賠償。
    　4.現場待命人員薪資2,004,448元部分：被上訴人主張工
      　程停工之6個月期間，其公司現場待命人員5人，工資合
        計2,004,448元，亦應由上訴人賠償云云。查現場待命
        人員之薪資，固屬兩造系爭契約第25條第2項第2款第4
        目得請求賠償之項目，但該項目亦設有「工程停工期間
        ，經甲方認定必要現場待命人員工資，最多五人且以乙
        方員工為限，該項工資應參酌契約內技術及一般工資，
        由甲乙雙方協議訂定。但乙方應按日填報日報表，並於
        每週末、每月底將影響部分報甲方備查」之賠償特別限
        制規定。被上訴人自承其並未踐行此等協議、備查程序
        ，且亦未能證明確有5名員工於系爭工程停工期間在現
        場待命，自不能請求賠償。
七、依上所述，被上訴人請求本件損害賠償之範圍，應受兩造雙
    方系爭工程契約第25條第2項之拘束，而無民法第511條規定
    之適用。而被上訴人請求之未施作工程所失淨利2,803,178
    元、保險費差額損害89,193元，均不在上開契約約定得請求
    賠償之項目範圍內；另進場材料費74,333元、現場待命人員
    薪資2,004,448元，雖在上開約定得請求之項目範圍，但與
    該條各目所約定得具體請求之要件不合，自均無從准許，應
    予駁回。原審就上開未施作工程淨利損失、保險費差額損害
    部分，為被上訴人勝訴之判決，上訴人上訴意旨指其不當，
    核為有理由，應予廢棄，改判駁回被上訴人此部分之訴及假
    執行之聲請。原審就上開進場材料費、現場待命人員薪資部
    分，為被上訴人敗訴之判決，則無不合，被上訴人附帶上訴
    ，請求廢棄改判，核為無理由，應予駁回。
八、兩造其餘攻擊、防禦方法及舉證，核與判決基礎之認定及判
    決之結果不生影響，不另一一論列，併予說明。
據上論結，本件上訴為有理由，附帶上訴為無理由。依民事訴訟
法第450條、第449條第1項、第78條，判決如主文。
中　　華　　民　　國　　94　　年　　8 　　月　　2 　　日
                  　　　民事第五庭審判長法　官　陳滿賢
                                      　法　官　古金男
                                      　法　官　朱　樑
以上正本係照原本作成。
如對本判決上訴，須於收受判決送達後日內向本院提出上訴書
狀，其未表明上訴理由者，應於提出上訴後日內向本院提出上
訴理由書 (須按他造人數附具繕本)。上訴時應提出委任律師為
訴訟代理人之委任狀。具有民事訴訟法第四百六十六條之一第一
項但書或第二項之情形為訴訟代理人者，另應附具律師及格證書
及釋明委任人與受任人有該條項所定關係之釋明文書影本。
                                      　書記官　林水濱
中　　華　　民　　國　　94　　年　　8 　　月　　3 　　日
                                                      Ｖ
